【裁判字號】    96,交抗,1020
【裁判日期】    970326
【裁判案由】    違反道路交通管理處罰條例
【裁判全文】
臺灣高等法院交通事件裁定            96年度交抗字第1020號
抗  告  人
即受處分人  甲○○
上列抗告人因違反道路交通管理處罰條例案件，不服臺灣基隆地
方法院，中華民國96年10月31日所為裁定（96年度交聲字第425
號），提起抗告，本院裁定如下：
    主  文
抗告駁回。
    理  由
一、原處分意旨略以：異議人即受處分人甲○○於民國96年8月6
    日晚間10時46分許，駕駛車號6G-0620號自用小客車，在國
    道三號高速公路南下3.5公里處超速違規行駛，經警當場舉
    發，裁罰新台幣（下同）三千元，並記違規點數一點等語。
二、異議意旨略以：異議人於上開時、地駕駛前開車輛行經國道
    3號公路南下3.5公里處時，車速僅90餘公里，並未超過100
    公里，因遵守警員指揮停車受檢，卻被當成違規超速現行犯
    告發，警員當時亦發現有三部車輛，何以表示僅查獲其駕駛
    之車輛，且依據內政部警政署國道公路警察局公開資訊網頁
    說明雷達測速照相系統，在雷達波發射範圍內之車輛皆為受
    檢測車輛，有一車超過設定速率即自動攝取影像，但本系統
    設定若有二部或三部車併行，在雷達波發射範圍內即不照相
    ，故若仍有出現二部以上車輛之採證照片，可依二種透明圖
    規判斷所攝取相片中之車輛何者為主要檢測對象，二車前後
    、大小易生爭議者，即不勉強舉發，當時該路段非僅異議人
    駕駛之車輛，警員舉發有誤；另其並未見警員於三百尺處前
    設置明顯警告標誌警告駕駛人，又警備車幾乎均設有數位監
    視系統，何以當時執勤警員未開啟該系統以免爭議，且異議
    人當時在上班途中，未立即請求查看警車上之數位監視系統
    ，復為避免與執法人員爭論，遂請警員迅速開單，隨即簽名
    離去；再者，依據警察學校參考書內關於汽車車速與停車距
    離之數據資料，若異議人當時車速確為每小時107公里，則
    異議人於警員攔停時，應無法停放於警車前約三個車身之位
    置，足見舉發不當等語。
三、原裁定意旨略以：
  (一)異議人確有於96年8月6日晚間10時46分許，駕駛車號6G-062
    0號自用小客車，沿國道三號高速公路往南行駛，至南下3.5
    公里處為警攔停等事實，業據其坦認在卷，且有內政部警政
    署國道公路警察局公警局交字第Z00000000號舉發違反道路
    交通管理事件通知單一紙在卷可按，此部份事實堪予認定。
  (二)本件異議人係於前開時、地為警攔停，且前開舉發通知單違
    規事實欄記載「行速107公里、限速90公里、超速17公里，
    經雷達測速」等語，此有該舉發通知單可查，已載明警方係
    經由雷達測速儀器確認異議人之車速，復因行車速度僅超過
    最高速限17公里，衡情以肉眼觀察應無從確認超速情形，亦
    堪認警方係以雷達測速儀器之偵測結果，判斷異議人確有超
    速情事，而該雷達測速儀器業於96年6月13日經由經濟部標
    準檢驗局檢驗合格，檢驗有效期限至97年6月30日，此有經
    濟部標準檢驗局雷達測速儀檢定合格證書一紙附卷足參，堪
    認異議人於96年8月6日駕駛上開車輛行經該路段時，該雷達
    測速儀器確仍在檢驗合格之有效期限內，其偵測之準確性自
    有其法定之依據。
  (三)又按，汽車駕駛人之行為，經以科學儀器取得證據資料證明
    其行為違規，當場不得或不宜攔截製單舉發者，得逕行舉發
    ，該款所稱之科學儀器應採固定式，並定期於網站公布其設
    置地點，但汽車駕駛人之行車速度超過規定之最高速限或低
    於規定之最低速限者，不在此限，而對於該款之違規行為，
    採用固定或非固定式科學儀器取得證據資料證明者，於一般
    道路須至少於一百公尺，於高速公路、快速道路須至少於三
    百公尺前，明顯標示之，道路交通管理處罰條例第7條之2第
    1項第7款、第2項及第3項固分別定有明文。惟上開規定係針
    對逕行舉發之情形所設，而本案警方雖係使用非固定式之科
    學儀器取證，然受處分人係經警方當場攔停舉發，要與前開
    規定所定之情形不符，尚未能逕予援引，是受處分人依上開
    規定，以警方未於使用雷達測速儀器測速之地點前三百公尺
    處明顯標示，主張舉發不當云云，即屬誤會。
  (四)證人即國道公路警察局第九警察隊木柵分隊小隊長吳明輝於
    本院調查時到庭證稱：當日其執勤位置係在國道3號公路南
    下方向3.5公里處，將移動式雷達測速儀器放置在巡邏車之
    車窗上，對於特定路段之往來車輛進行測速，如果車輛行經
    該路段有超速情形，測速儀器會發出聲響，同時其亦會透過
    巡邏車之後照鏡，依經驗判斷是否為特定車輛超速，若測速
    儀器瞄準測速之路段中，同時有多部車輛行駛，由於該測速
    儀器無法顯示係何部車輛超速，且因同時有多部車輛在該路
    段行駛，若進行攔停車輛之舉動，可能影響安全，所以警方
    不會將任何一部車輛攔停，除非該車之超速情形特別嚴重，
    以肉眼觀察即可確認該車超速，在不影響安全之情形下，才
    會將該車攔停，惟若車速僅超過最高速限17公里，因速度相
    距尚微，無法以肉眼觀察之方式確認超速等語，另證人即國
    道公路警察局第九警察隊木柵分隊警員陳為德亦到庭結證稱
    ：由於使用移動式雷達測速儀器進行測速時，不宜有太多車
    輛同時經過，所以會特別選擇在車流量較少之路段及時間，
    始使用該測速儀器進行測速，因雷達測速儀器係以扇形之雷
    達波進行測速，若第一部車超速行駛進入雷達波範圍內，測
    速儀器感應後會將該車車速顯示在測速儀之電腦螢幕上，若
    未將該紀錄刪除，縱使第二部車亦超速進入雷達波範圍內，
    該測速儀亦不會有反應，且其依據雷達測速儀器之測速結果
    ，認定該車有超速情形，將該車攔停後，一定會讓駕駛人觀
    看測速儀電腦螢幕上之測速結果，又基於執勤時之安全考量
    ，若同一路段同時有多部車輛行駛，即使足以認定是何部車
    輛超速，警方亦不會攔停該車輛，故其會將駕駛人攔停時，
    一定是該路段僅有該車行駛，或該車與其他車輛相距甚遠而
    不致造成危險之情形，另本件舉發地點是在彎道前，因在彎
    道處時，較能辨別車輛行駛之先後，供警方預先觀察行駛之
    車輛有無超速可能，當車輛確遭雷達測速儀器偵測出超速情
    形時，即可先做好攔停車輛之準備等語，因證人吳明輝及陳
    為德所述情形均屬相符，且與常情亦無相違之處，自可採信
    。足認警方以非固定式雷達測速儀器進行測速時，若特定路
    段中同時有多部車輛行駛，警方或因無法區分車輛行駛順序
    ，致無從辨別何部車輛超速，或基於安全考量，均不會進行
    攔停動作，而本件受處分人既係經警員當場攔停舉發，參酌
    證人證述之內容，當時應無其他車輛與其駕駛之車輛併行或
    於甚為相近之距離內行駛，而導致警員誤認之情形；又本案
    警員執勤位置即國道3號公路南下3.5公里處，確係位於彎道
    前方，此有現場照片五幀在卷可佐，則自警員執勤位置觀之
    ，確得以區別車輛自該彎道處往警員執勤位置行駛之先後，
    又警方係於南下車道之路肩處使用上開雷達測速儀器，而該
    路段南下與北上車道之高度相差較大，亦堪認並無誤測北上
    車道車輛之情形，故受處分人所稱當時有多部車輛行駛於該
    路段，導致警方誤認其駕駛之車輛超速等情，尚非可採。
  (五)受處分人雖另辯稱依據汽車車速與停車距離之相關數據資料
    ，若其當時車速確為每小時107公里，則於警方攔停時，其
    無法停放在警車前約三個車身之位置云云。然查，受處分人
    並未舉證證明其為警攔停時，車輛確實停放在距離警車三個
    車身之位置，且縱使依其提出之數據資料計算，其開始煞車
    減速之位置，亦會影響停車時之停放位置，自無從僅以最後
    其車輛停放之位置距離警車甚近之情，即逕認定其於行經雷
    達測速儀器偵測範圍路段時，確無超速行駛等情，其所辯不
    足採信。
  (六)另交通違規之舉發可分為「當場舉發」及「逕行舉發」，由
    於逕行舉發之受處分人並無當場向舉發員警辯駁、陳述意見
    之機會，故現行法制就逕行舉發之條件多所設限；至於當場
    舉發交通違規事件，鑑於交通違規事實往往稍縱即逝，若硬
    性要求舉發員警不分違規情節，一律必須預留證據，俾便事
    後提出供法院審查，除有現實技術可行性之困難，勢將大幅
    提高交通管理之行政成本，並嚴重削弱道路交通管理之行政
    效能，且舉發交通違規行為之處分亦屬行政行為，除應遵循
    公正、公開與民主之程序，確保依法行政之原則，以保障人
    民權益，亦應兼顧提高行政效能，因此，若舉發員警到庭結
    證違規情節屬實，且提出支持舉發違規可憑信性之相關佐證
    ，又查無設詞構陷或舉發錯誤之事證，自堪據以認定違規情
    節。本件舉發警員吳明輝及陳為德已到庭就雷達測速儀器之
    使用情形及警方執行相關勤務之方式結證明確在卷，並提出
    現場照片數幀為佐，足見證人所述並非無據，受處分人復未
    提出舉發錯誤之事證以憑調查，依上開說明，已足認定異議
    人確有超速行駛之違規情事。至於異議人辯稱警員當時未使
    用數位監視系統記錄當時情形等語，蓋其所稱之數位監視系
    統，係警備車用以記錄前後方行車狀況之錄影設備，主要用
    以作為蒐證其他車輛變換車道之用，非用以執行測速勤務，
    亦非所有警備車均有配備該系統等情，業經證人陳為德證述
    明確，且異議人有無超速行駛之違規行為，已據警方透過雷
    達測速儀器之科學儀器確認無誤，且並無錯誤舉發之情形，
    業如前述，因數位監視系統非具有測速功能，縱使警方當時
    使用該設備，亦無從判定異議人是否確有超速行為，故異議
    人所持前開辯解，亦無足採信。
  (七)綜上，異議人確於上開時、地超速行駛，揆諸前揭法規所示
    ，自已屬違規駕駛之行為。從而，原處分機關依道路交通管
    理處罰條例第33條第1項第1款及第63條第1項第1款之規定，
    裁罰三千元，並記違規點數一點，核無違誤，本件聲明異議
    為無理由，應予駁回。
四、本件抗告意旨仍略以：舉發單並無取得違規照片或數位監視
    系統為證據，有違證據法則；車速與煞車距離乃相關聯，高
    速行駛需要一段距離方能將車輛停住，原裁定未依實際狀況
    為煞車距離之測試，難以服眾；員警執勤時未開啟警示燈，
    顯然係於違法狀態下執行公權力，為此提起抗告，請求撤銷
    原裁定及原處分，以臻適法等語。
五、經查：
  (一)按汽車行駛高速公路及快速公路，應依速限標誌指示，而汽
    車行駛於高速公路、快速道路或設站管制之道路，不遵使用
    限制、禁止、行車管制及管理事項之管制規則，而有行車速
    度超過規定之最高速限者，處汽車駕駛人3,000元以上6,000
    元以下罰鍰，並記違規點數1點，高速公路及快速公路交通
    管制規則第5條第1項前段及道路交通管理處罰條例第33條第
    1項第1款、第63條第1項第1款分別定有明文。
  (二)本件抗告人甲○○於96年8月6日晚上10時46分許，駕駛車號
    6G-0620自小客車，行經國道三號南下3.5公里處超速行駛，
    為警當場舉發等情，有抗告人親自簽收之內政部警政署國道
    公路警察局公警局交字第字第700000000號之舉發違反道路
    交通管理事件通知單一紙（見原審卷第7頁）在卷可稽。抗
    告人雖否認有何於國道上超速行駛之行為，惟證人即執勤員
    警吳明輝、陳為德已於原審詳細說明當天舉發之經過情形（
    見原審卷第17-20頁），衡諸一般社會生活事理，證人乃受
    有專業訓練之國道警察，與抗告人復不相識，並無何仇隙，
    其於原審所為之陳述復受刑法偽證罪責之擔保，實無故為構
    陷之理，其證述自具有極高之憑信。縱警方當時並無採證照
    片或錄影記錄，然以台灣地區駕駛人一般平均對於交通法令
    之守法態度，各級道路之交通違規行為可謂層出不窮，仍有
    相當比例之駕駛人僅重視自己之便利而無視於其他用路人之
    權益及交通安全之維護，特別在無號誌或無警方指揮而易塞
    車或難以停車之路段，自律精神甚低之駕駛人每每為圖一己
    之快而任意違規，違規照片或錄影僅係違規行為舉證方法之
    一，並非無該等證據方法即當然謂無違規行為；且抗告人亦
    未提出執勤員警之舉發確屬不實之相關證據以供本院調查，
    自難僅憑抗告人之片面指述遽認本件有何違法取締之情形。
    另車速與煞車距離固得以科學求證方式證明二者間之關聯性
    ，惟抗告人始終未能提出具體數據證明其遭攔停後之停車點
    與警車間之距離為何，僅泛稱與警車相距「三個車身」，況
    煞車距離與其車速及煞車力道、性能均有密切關聯，抗告人
    泛指三個車身之距離即足推論當時之車速云云，顯無可取。
    再以，警示燈係主張交通優先權，於執行專案勤務、路檢、
    重點巡邏、處理交通事故、攔檢違規車輛時應啟用警示燈（
    依公局交字第0920021358號函規定執行），證人陳為德亦於
    原審證述：一般在測速時是不會開警示燈，只有在攔車時因
    為要主張公權力，才會開警示燈等語明確（見原審卷第20頁
    ）。受處分人行駛於高速公路本即應遵守速限規定行駛，其
    違規超速行駛之行為與執勤警員事後攔檢時是否於執勤時開
    啟警示燈，乃屬不同層次之二事，不能混為一談，受處分人
    不思己身超速行駛將肇致自身及其他用路人可能陷於高度危
    險之中，亟待深切反省，反漫指係員警執勤時刻意引開話題
    致使抗告人無法當場辯駁云云，指摘原裁定不當，洵無現代
    公民之法治觀念，其上揭所辯委無可信，顯無足採。
六、綜上，抗告人於國道高速公路超速行駛之違規行為，事證已
    明，原審據此為駁回抗告人異議之裁定，核無不合。抗告意
    旨仍以舉發單位未依法舉證、員警執勤未開警示燈為由，提
    起抗告，所辯均無可採，業如上述，自應駁回。
據上論結，應依道路交通案件處理辦法第26條，刑事訴訟法第41
2條，裁定如主文。
中    華    民    國    97    年    3     月    26    日
            刑事第十庭審判長法  官  楊炳禎
                            法  官  李春地
                            法  官  朱光仁
以上正本證明與原本無異。
不得再抗告。
                            書記官  王宜玲
中    華    民    國    97    年    3     月    26    日


司法院資訊處製作；財團法人民間司法改革基金會備份。
